臺灣高等法院民事判決
                                    107年度重上字第528號
上  訴  人  曾瑞娟


訴訟代理人  林士勛律師
被 上訴 人  吳鴻林
訴訟代理人  王炯棻律師
複 代理 人  朱俊雄律師
            陳韻鸚

上列當事人間債務人異議之訴事件，上訴人對於中華民國107年5
月25日臺灣臺北地方法院106年度重訴字第1150號第一審判決提
起上訴，並為訴之追加及聲明之減縮，本院於109年9月8日言詞
辯論終結，判決如下：
    主  文
上訴及追加之訴均駁回。
第二審訴訟費用(含追加之訴)由上訴人負擔。
    事  實
壹、程序方面：
一、按第二審訴之變更或追加，非經他造同意不得為之，但請求
    之基礎事實同一者、減縮應受判決事項之聲明者，不在此限
    ，民事訴訟法第446條第1項但書、第255條第1項第2款、第3
    款分別定有明文。
二、本件上訴人在原審依強制執行法第14條第1項提起債務人異
    議之訴，嗣追加同法第14條之1第1項之異議權（本院卷二第
    312、404頁），經核其追加之訴與原訴之基礎事實均係同一
    債權讓與所衍生之爭執，與民事訴訟法第446條第1項但書及
    第255條第1項第2款規定相符，自應准許，合先敘明。
三、又上訴人就利率部分，主張原法院103年度司執字第49952號
    強制執行事件(下稱系爭執行事件)，對上訴人執行本金超過
    美金(以下未註明幣明者同)33萬元部分及自西元2006年10月
    18日起超過按年息單利5%計算之利息部分應予撤銷。嗣利率
    改為年息單利6%(本院卷二第404頁)，屬減縮應受判決事項
    之聲明，依前說明，並無不可，亦應准許。
貳、實體方面：
一、上訴人主張略以：被上訴人與訴外人吳氏信託基金（下稱吳
    氏基金）執美國維吉尼亞州(下稱美國維州)東區法院西元20
    08年12月4日案件編號2：O6CV580之民事確定判決（下稱系
    爭美國判決），訴請許可執行判決確定(下稱系爭許可判決
    ，如後述㈠)，准許系爭美國判決所命上訴人、訴外人曾連
    玉惠(下稱其名)應連帶給付被上訴人、吳氏基金66萬元，及
    自西元2006年10月18日起之利息暨稅費(下稱系爭執行債權)
    ，在中華民國境內為強制執行。被上訴人與吳氏基金執系爭
    許可判決及系爭美國判決為執行名義（下稱系爭執行名義）
    ，對伊及曾連玉惠聲請系爭執行事件強制執行中(下稱系爭
    執行程序）。被上訴人、吳氏基金對伊有同一筆系爭執行債
    權66萬元，屬可分之債，分別由被上訴人、吳氏基金各執行
    33萬元本息暨稅費(屬吳氏基金部分下稱系爭基金債權)。嗣
    被上訴人陳報吳氏基金於103年7月21日已將系爭基金債權讓
    與被上訴人(下稱系爭債權讓與)，惟被上訴人為吳氏基金之
    法定代理人，依民法第106條前段規定，該自己代理之行為
    應屬無效；且吳氏基金係依美國維州法律許可設立，被上訴
    人將信託財產即系爭基金債權移轉至自己名下直接受益，依
    該州法律亦屬無效。又系爭執行名義未說明利率為何，被上
    訴人按年息5.05%複利計算利息並無依據。爰依強制執行法
    第14條第1項，並追加同法第14條之1第1項規定，請求就系
    爭執行事件本金超過33萬元及自西元2006年10月18日起超過
    按年息單利6%計算利息之執行程序應予撤銷(逾此部分，不
    在本件審理範圍)。
二、被上訴人則以：吳氏基金讓與系爭基金債權，旨在透過伊進
    行求償，並減化執行及發放案款程序，伊亦出具承諾書(下
    稱系爭承諾書)，同意在追償程序終結時，扣除所支付之費
    用後，淨額給付50%予吳氏基金，故系爭債權讓與並無不法
    或無效。另系爭美國判決應以年息5.05%複利計算利息；且
    利息計算之事實非發生在系爭執行名義成立後，自不合強制
    執行法第14條第1項之規定。另上訴人前已提起債務人異議
    之訴敗訴確定，其再提起本件債務人異議之訴，違背強制執
    行法第14條第3項規定，顯無理由等語置辯。
三、原判決駁回上訴人之訴，上訴人提起上訴，並為訴之追加，
    並減縮聲明：
　㈠原判決廢棄。
　㈡系爭執行事件對上訴人執行本金超過33萬元部分及自西元200
    6年10月18日起超過按年息單利6%計算利息之執行程序應予
    撤銷。
　　被上訴人答辯聲明：上訴及追加之訴均駁回。
四、兩造不爭執事項（本院卷一第80至81頁、卷二第404頁，並
    由本院依相關卷證為部分文字修正）：
  ㈠被上訴人、吳氏基金執系爭美國判決提起許可強制執行訴訟
    ，經原法院以99年度訴字第710號判決：系爭美國判決命上
    訴人、曾連玉惠應連帶給付被上訴人、吳氏基金66萬元，及
    自西元2006年10月18日起之利息暨稅費部分，准予在中華民
    國境內為強制執行，並經本院101年度重上字第322號、最高
    法院103年度台上字第572號判決駁回上訴人之上訴確定在案
    ，有上開歷審判決可稽（系爭執行事件卷[下稱執行卷]一第
    10至22、23至29、31至33頁、本院卷二第195至241頁)。
  ㈡被上訴人、吳氏基金於103年4月30日執系爭執行名義對上訴
    人、曾連玉惠聲請強制執行66萬元及自西元2006年10月18日
    起之利息暨稅費，系爭執行程序尚未終結。系爭執行名義為
    可分之債，債權由被上訴人與吳氏基金各半（本院卷一第83
    頁）。
  ㈢吳氏基金係依美國維州法律許可設立，並指定被上訴人為吳
    氏基金之受託人，有吳氏基金書狀、美國律師宣誓切結書附
    卷可證（原審卷第53、75至76頁）。
  ㈣吳氏基金於103年7月21日將系爭基金債權讓與被上訴人，有
    債權讓與聲明書在卷可稽（原審卷第107頁）。
  ㈤系爭債權讓與之準據法為美國維州法律，系爭執行債權之利
    率為年息單利6%(本院卷二第404頁)。
五、上訴人主張系爭債權讓與無效，及利率過高等情，依強制執
    行法第14條第1項提起債務人異議之訴，並追加同法第14條
    之1第1項異議事由，被上訴人則否認，並以前詞置辯。茲分
    論如下：
　㈠系爭債權讓與及強制執行法第14條之1第1項部分：　
　⒈按「債務人對於債權人依第4條之2規定聲請強制執行，如主
    張非執行名義效力所及者，得於強制執行程序終結前，向執
    行法院對債權人提起異議之訴。」強制執行法第14條之1第1
    項定有明文。參酌該項立法理由：執行名義記載之債權人或
    依第4條之2規定執行名義效力所及之人，對執行名義記載之
    債務人或依同條規定執行名義效力所及之人聲請強制執行，
    而受執行之債務人如認其非執行名義效力所及者，宜有救濟
    之途，爰設本條第1項規定。可見該項主要在執行名義效力
    所及者爭議之救濟，所及或不及者以外之異議事由，則適用
    同法第14條規定。
　⒉上訴人以系爭債權讓與無效，主張被上訴人並非系爭基金債
    權之執行債權人，追加上開第14條之1第1項之異議事由。惟
    ，系爭執行名義之債權人記載被上訴人及吳氏基金，並共同
    聲請本件強制執行，為兩造不爭之事實(如㈠㈡)，並經本院
    調閱該執行卷查明，足以認定。本件爭點在被上訴人可得執
    行之範圍，僅止其本身固有債權或加計系爭基金債權？經查
    ：
　　①按「債權之讓與，對於債務人之效力，依原債權之成立及
      效力所應適用之法律。」涉外民事法律適用法第32條第1
      項定有明文。兩造就此並不爭執準據法為美國維州法律(
      本院卷二第404頁)，而後述之鑑定報告亦同此看法(本院
      卷二第32頁)。基此，系爭債權讓與之準據法，應為美國
      維州之法律。
　　②又外國之現行法為法院所不知者，當事人有舉證之責任，
      此觀民事訴訟法第283條前段規定甚明，可見外國法之內
      容屬於證明之事項。又鑑定為證據方法之一種，關於外國
      法之內容，自得以鑑定之方法調查之。經東吳大學法律系
      教授鑑定美國維州之法律內容，經其作成鑑定報告（下稱
      鑑定報告，本院卷一第469至496頁、卷二第17至43頁），
      觀其內容，引據明確、論理翔實，且經兩造充分攻擊防禦
      ，自可引為證據。依鑑定報告所載：吳氏基金所由設立之
      信託契約第1條，明定受益人為WU,Chu-Yen（即被上訴人
      之子吳居諺），且信託關係終止後，受益人取得所有剩餘
      信託財產利益。因此，吳氏基金非屬公益信託。依美國維
      州信託法規定，信託契約關係中，受託人得為執行信託財
      產之管理，取得信託財產名義上之權利，作為名義上信託
      財產之所有權人。受託人管理信託財產，對受益人負有衡
      平法上忠誠義務，應以受益人利益為最終且唯一之目的。
      衡平原則之適用，在於當事人間實際利益之配置，而非法
      律上形式或名義上之權利義務。縱或受託人為便於信託職
      務之行使，但其為受益人之利益而受讓為信託財產之債權
      ，取得債權人名義後，於實現利益，扣除費用支出，即應
      返還信託財產。而美國維州法典就信託管理並無如同我國
      民法第106條禁止自己代理法律行為之規定等意旨（本院
      卷二第17、27、29、31、33、34、39頁），可知依照美國
      維州信託法制，受託人如為受益人之利益，基於信託職務
      行使之需要，且不違背忠誠義務者，非不得自任信託基金
      法人之法定代理人，代表該法人與自己為債權讓與之法律
      行為，成為信託財產之所有人，俾透過執行程序實現該債
      權。準此，被上訴人依吳氏基金所由成立之信託契約，為
      該信託關係之受託人，其子吳居諺為該信託關係之受益人
      ，倘被上訴人為吳居諺之利益，基於行使信託職務之需要
      ，且不悖忠誠義務，自得受讓系爭基金債權，且不受禁止
      自己代理之限制。
　　③本件被上訴人代表吳氏基金於西元2014年7月21日所書立之
      「債權讓與聲明書」，記載：「吳氏信託基金茲聲明將…
      台灣台北地方法院99年度訴字第710號民事確定判決准予
      在中華民國境內強制執行之債權…及該債權下一切權利、
      名義、利益、義務及責任全部讓與吳鴻林先生，吳鴻林並
      已接受並繼受此權利、名義、利益、義務及責任」等語（
      本院卷一第287頁）；及被上訴人以自己名義於同日向吳
      氏基金出具之系爭承諾書所載：「1.確認於2014年7月21
      日自吳氏信託基金受讓…台灣台北地方法院99年度訴字第7
      10號民事確定判決准予在中華民國境內強制執行之債權…
      。2.承諾依前開債權受讓並因向債務人曾瑞娟…及曾連玉
      惠…追償所需支付之律師費、訴訟費、執行費及一切衍生
      所有相關費用概由立書人負擔並支付。3.前開受讓債權於
      追償有效時，承諾於追償相關程序全部終結時，扣除第二
      項立書人所支付之全部費用後淨額之50%給付與吳氏信託
      基金。」等詞（本院卷一第285頁），可知被上訴人已完
      成受讓系爭基金債權之法律行為，且其受讓債權旨在進行
      強制執行之追償程序。而被上訴人陳稱吳氏基金非屬我國
      法上之組織，參諸司法院發布之「地方法院民事執行處撥
      匯案款參考要點」107年6月12日修正前第4點，明白規定
      執行法院通知執行債權人陳報匯款帳戶，應以該案受款人
      本人名義之帳戶為限等情，足見吳氏基金於系爭執行程序
      中，確因無法在我國開設帳戶致無從陳報匯款帳戶以受領
      執行案款。則被上訴人本於吳氏基金受託人之地位，代為
      受領系爭執行事件案款，因而受讓系爭基金債權，以簡化
      系爭執行程序，應屬基於信託職務之需要所為，且有利於
      系爭基金債權之實現。
　　④雖系爭承諾書第3點載稱：「扣除第二項立書人所支付之全
      部費用後淨額之50%給付與吳氏信託基金」等語，所謂「
      淨額之50%」，究指系爭基金債權所受分配金額之50%，抑
      或系爭執行債權所受分配總額之50%？並不明確。審諸被
      上訴人受讓系爭基金債權後，係以系爭基金債權與其固有
      債權合併為單一系爭執行債權，於執行程序之分配金額，
      亦以合併後之債權計算；系爭承諾書第2點所載應扣除之
      律師費等追償費用，亦指追償程序之全部支出，堪認被上
      訴人辯稱系爭承諾書第3點所載「淨額之50%」，係按其固
      有債權及系爭基金債權之總額即66萬美元計算等語，並非
      無據。再依系爭美國判決諭知，被上訴人與吳氏基金應各
      得66萬元之50%(如前㈡)，是以，被上訴人以系爭承諾書
      承諾於執行終結時，返還總分配款扣除追償費用後之50%
      與吳氏基金，即屬如數返還系爭基金債權執行所得，自難
      謂有侵占吳氏基金財產使自己受益，致受益人受損之情事
      。
　　⑤基上，被上訴人受讓系爭基金債權，並承諾如數返還追償
      所得淨額，可認係基於執行信託職務之需要所為，對系爭
      基金債權之實現有所助益，於受益人吳居諺亦屬有利，並
      無違反受託人忠誠義務情事，復不受禁止自己代理之限制
      ，則其受讓系爭基金債權，應認已生效力。上開鑑定報告
      認被上訴人書立之系爭承諾書，有保留系爭基金債權分配
      款50%之意，進而認定被上訴人受讓系爭基金債權違反受
      託人忠誠義務，應屬無效；及上訴人指稱被上訴人之受讓
      系爭基金債權，有違美國維州法律，且基於自己代理所為
      ，應屬無效云云，均非可取。
　　⑥又外國確定判決，係與我國法院許可執行之確定判決相結
      合，而具執行力，如勝訴之債權人將其債權轉讓與他人，
      即應由該債權之受讓人續行強制執行程序。本件系爭美國
      判決所載系爭基金債權，既已有效讓與被上訴人如前述，
      被上訴人即繼受系爭美國判決及系爭許可判決就該部分債
      權所生之執行力，其本於系爭基金債權及自己之固有債權
      續行執行程序，即屬有據。
　⒊綜上，系爭債權讓與有效，被上訴人得繼受系爭美國判決、
    系爭許可判決就系爭基金債權部分之執行力，上訴人辯稱被
    上訴人非系爭基金債權執行名義效力所及者，洵無足取，所
    為追加之訴部分，為無理由。
  ㈡上訴人是否違背強制執行法第14條第3項規定而不得提起本件
    債務人異議之訴？
  ⒈按「執行名義成立後，如有消滅或妨礙債權人請求之事由發
    生，債務人得於強制執行程序終結前，向執行法院對債權人
    提起異議之訴。如以裁判為執行名義時，其為異議原因之事
    實發生在前訴訟言詞辯論終結後者，亦得主張之。」、「依
    前二項規定起訴，如有多數得主張之異議原因事實，應一併
    主張之。其未一併主張者，不得再行提起異議之訴。」強制
    執行法第14條第1項、第3項定有明文。考其立法意旨乃債務
    人有數個異議事由時，為防止其分別先後提起異議之訴，藉
    以拖延強制執行之進行，應一併主張之，對於未一併主張者
    ，自不得再行以其事由提起異議之訴。
  ⒉本件異議事由無非以系爭債權讓與無效及利率應以單利核計
    為據。惟，上訴人對於系爭基金有債權讓與之事實，並不爭
    執(如前㈣)，該債權讓與已由被上訴人以存證信函於103年7
    月31日通知到達上訴人，同年8月14日具狀向原法院民事執
    行處陳報等節，有被上訴人提出之債權讓與聲明書、存證信
    函、送達回執足稽（執行卷二第123至128頁、本院卷二第27
    3至280頁），而上訴人於系爭執行程序中，曾對被上訴人及
    吳氏基金提起債務人異議之訴，其中原法院103年度重訴字
    第923號債務人異議之訴事件(下稱923事件)，於103年9月2
    日繫屬原法院，聲明為被上訴人及吳氏基金不得執系爭執名
    義為強制執行及系爭執行程序應予撤銷，上訴人敗訴提起上
    訴，於104年8月21日上訴駁回確定，業經本院調卷查明，並
    有起訴書、確定證明書等影本可據(本院卷二第141、143頁)
    ，則上訴人以系爭債權讓與及利率爭議所生之事由，提起本
    件債務人異議之訴，該等事由顯在923事件繫屬之前即已發
    生，上訴人未在該事件中一併或追加主張，依強制執行法第
    14條第3項規定，不得再提起本件異議之訴。
  ⒊從而，本件應以系爭債權讓與通知到達上訴人之時點及該時
    點基礎之事實為斷，系爭債權讓與爭執之異議事由，應適用
    同法第14條之規定，仍有該條第3項之適用。是，上訴人追
    加之訴之異議事由，在前揭923事件未一併主張，自不得於
    本件再行主張，並予說明。至於兩造就利率為年息單利6%並
    無爭執(如前㈤)，非不得為案款分配之參酌，附予補充。
六、綜上所述，上訴人依強制執行法第14條第1項規定，請求系
    爭執行事件對上訴人執行本金超過33萬元部分及自西元2006
    年10月18日起超過按年息單利6%計算利息之執行程序應予撤
    銷，為無理由，不應准許。從而原審所為上訴人敗訴之判決
    ，並無不合。上訴論旨指摘原判決不當，求予廢棄改判，為
    無理由，應駁回其上訴。另上訴人追加依強制執行法第14條
    之1第1項規定為相同請求部分，亦無理由，併予駁回。
七、本件事證已臻明確，兩造其餘之攻擊或防禦方法及所用之證
    據，經本院斟酌後，認為均不足以影響本判決之結果，爰不
    逐一論列，附此敘明。
八、據上論結，本件上訴及追加之訴均為無理由，依民事訴訟法
    第449條第1項、第78條，判決如主文。
中　　華　　民　　國　　109 　年　　9 　　月　　22　　日
　　　　　　　　　民事第二十庭　 
　　　　　　　　　    審判長法　官  周祖民
  　　　　　　　　　        法　官  鄭威莉
  　　　　　　　　　        法　官  馬傲霜
正本係照原本作成。
如不服本判決，應於收受送達後20日內向本院提出上訴書狀，其
未表明上訴理由者，應於提出上訴後20日內向本院補提理由書狀
（均須按他造當事人之人數附繕本）上訴時應提出委任律師或具
有律師資格之人之委任狀；委任有律師資格者，另應附具律師資
格證書及釋明委任人與受任人有民事訴訟法第466條之1第1項但
書或第2項（詳附註）所定關係之釋明文書影本。如委任律師提
起上訴者，應一併繳納上訴審裁判費。
中　　華　　民　　國　　109 　年　　9 　　月　　23　　日
　　　　　　　　　　　　　
　　　　　　　　　　　　　  書記官  劉文珠
附註：
民事訴訟法第466條之1（第1項、第2項）：
對於第二審判決上訴，上訴人應委任律師為訴訟代理人。但上訴
人或其法定代理人具有律師資格者，不在此限。
上訴人之配偶、三親等內之血親、二親等內之姻親，或上訴人為
法人、中央或地方機關時，其所屬專任人員具有律師資格並經法
院認為適當者，亦得為第三審訴訟代理人。